臺北高等行政法院判決
　　　　　　　　　　　　　　　　 95年度訴更一字第00059號
　　　　　　　　　　　　　　　.
原　　　告　偉錠工業股份有限公司
代　表　人　甲○○
訴訟代理人　丙○○
被　　　告　財政部臺灣省北區國稅局
代　表　人　陳文宗（局長）
訴訟代理人　乙○○
上列當事人間因營利事業所得稅事件，原告不服財政部中華民國
91年8 月15日台財訴字第0910018430號訴願決定提起行政訴訟，
本院判決後，原告提起上訴，經最高行政法院判決發回更審，本
院更為判決如下：
　　主  文
原告之訴駁回。
第一審及發回前上訴審訴訟費用由原告負擔。
　　事  實
一、事實概要：原告87年度營利事業所得稅結算申報案，列報營
    營業成本為新台幣（下同）161,647,570 元及全年所得額為
    1,864,120 元，被告依帳載查核結果，以原告列報支付予加
    工廠偉合公司之加工費20,436,979元，無法認定有加工之事
    實，爰予剔除，核定營業成本為141,210,591 元及全年所得
    額為22,418,545元，應補稅額為4,829,821 元。原告就被告
    剔除上開加工費部分不服，申請復查，未獲變更，循序提起
    行政訴訟，經本院92年11月5 日91年度訴字第4318號判決駁
    回原告之訴。原告提起上訴後，經最高行政法院95年度判字
    第565 號判決將原判決廢棄，發回本院更為審理。
二、兩造聲明：
　　(一)原告聲明：訴願決定、原處分均撤銷。
　　(二)被告聲明：駁回原告之訴。
三、兩造之爭點：原告有無委託偉合公司加工或進貨之事實？
　　(一)原告主張之理由：
      1.按稅捐之課徵，應依法覈實認定與計算，本件爭點在於
        原告有無支付進項廠商費用之事實而非有無加工之能力
        ，另原告雖有誤將該「成本一物料」項目誤載於「成本
        一加工費」項下，但其與所得稅法第24條第1 項所規定
        減除各項成本費用則無二致，故就實質課稅原則以查，
        本案關鍵在於原告是否有成本費用之支付，此有進項廠
        商偉合公司的發票及原告支付款項憑証，足堪證實原告
        確有成本費用之支付事實，依法自應認列，至科目或有
        誤差，亦屬是否予以調整，而非剔除。
      2.被告雖質疑偉合公司有無加工能力，惟該公司係以複委
        託佑鑫公司加工，業經前審於92年9 月25日赴佑鑫公司
        現勘，並附有複委託加工廠之發票及偉合公司支付之票
        據證明。而「關係事業機構間，相互支援合作下，一方
        委託他方承辦業務，他方完成工作，一方給付報酬，是
        商場之常情，不能否定其獨立性。」行政法院62年判字
        第252 號有判例。原告附有支付票據證明，且帳證記錄
        偉合公司87年3-12月共賣散熱片等成品19,846,027元及
        1-2 月代加工590,952 元，87年度共開立進項發票20,4
        36,979元予原告，而原告就成品部份共賣出21,813,822
        元，一買一賣淨賺1,967,795 元，利潤達9.9%，被告僅
        以偉合公司與原告為關係企業，而質疑前開交易之真實
        性，並無法律依據。又原告於95年12月15日提示依事實
        整理之帳冊憑據予被告，帳證報表明白記錄，進項廠偉
        合公司賣散熱片成品（即包工包料）計19,846,027元予
        原告，而代原告加工之費用（即包工不包料）計590,95
        2 元，與偉合公司所申報之直接成本（即原料）20,376
        ,018元，製造費用（含工資）919,200 元是對等的，且
        是有憑有據且有資金支付證明，亦無被告所謂成本無法
        勾稽之情事。
      3.原告於訴訟中已提出重新編製之相關表冊及帳據供核，
        被告查核後，原於96.6.15 以電話試行和解，雙方同意
        變更所得額為1,981,566 元，詎被告於96.7.26 準備庭
        時，卻已其於89.5.26 所調得之附件資料，即進項廠偉
        合公司87年營業稅申報時進貨只報6 百多萬如何製造2
        千多萬的貨賣給原告，故偉合公司予原告之進項憑證顯
        有異常，而要求原告須補提偉合公司的進、銷帳冊証明
        ，否則原告所提的成本分析表及進銷存無從勾稽云云。
        惟查，依行為時營業稅法第15條第1 、3 項及營業稅法
        第19 條 第1 項規定可知，若營業人未取得或保存進項
        憑證則不准扣抵進項稅額，故營業稅申報的進項憑證僅
        證明可扣抵之部分，而無法顯示該公司所有之進項憑證
        ，另原告調閱進項廠商偉合公司87年度營利事業所得稅
        申報資料，其申報之製造成本共計21,286,218元，就此
        進項稅額所申報的數字僅屬於證明其可扣抵之目的，與
        公司銷貨並無實質關連，自不能遽認偉合公司開與原告
        之進項憑證有問題，被告此舉違反不當連結禁止原則，
        又剔除原告成本費用並補稅，亦違反依法行政原則。
      4.依財政部67.5.23 臺財稅第33336 號函釋規定，納稅收
        據之保存以7 年為限。查原告進項廠商偉合公司85.3.2
        6 成立，於88.4.23 註銷解散，88年至今已逾上函核課
        期，而原告不服處分係於90年4 月9 日申請復查，被告
        所查之資料（查詢日89/05/26），早於原告申請復查日
        前即調得，被告至今方要原告補具偉合公司之帳證才能
        勾稽，否則無法認定，被告此舉有違禁止過分原則。又
        所得稅法第27條及第83條第1 項之推計課稅規定，寓有
        「懲罰」營利事業違反應取得、保存進貨憑證及協力義
        務，致使稅捐機關欠缺課稅事實之直接證據，而為使課
        稅公平與稅捐經濟考量下，以間接資料依同業利潤推計
        課稅作為不利於稅捐義務人的決定，並減輕稽徵機關之
        調查責任。故其僅係在稽徵機關無法調查課稅基礎之情
        形下，始得為之的一種蓋然性合法方式。然課稅需遵守
        實質課稅主義以及單憑臆測課稅之禁止。就此！被告以
        原告之進項廠商偉合公司，因未盡協力義務，而臆測推
        定予原告之進項有問題，其證明度不足有違行政行為之
        內容明確性原則。
　　(二)被告主張之理由：
      1.按「營利事業所得之計算，以其本年度收入總額減除各
        項成本費用、損失及稅捐後之純益額為所得額。」為行
        為時所得稅法第24條第1 項所明定。又「當事人主張事
        實，應負舉證責任。倘其所提出之證據不足為主張事實
        之證明，自不能認其主張之事實為真實。」改制前行政
        法院36年度判字第16號著有判例。
      2.原告原列報支付予偉合公司之加工費計20,436,979元，
        惟經查核結果，偉合公司係原告之關係企業，其營收大
        部分來自原告，依其加工合約說明由原告提供材料、機
        器設備、場地等無償供偉合公司使用，偉合公司僅負責
        加工作業，且依原告說明其列報加工費20,436,979元中
        ，包含包工不包料17,209,979元及含工代料3,227,84 0
        元，惟就偉合公司當年度申報成本查核發現，該公司列
        報營業成本21,286,218元，包含直接原料20,376,018元
        、直接人工720,000 元及製造費用199,200 元，因該公
        司主要係加工業務，其列報原料耗用竟達2 千多萬元，
        而原告給付偉合公司加工費亦達2 千餘萬，而偉合公司
        竟僅支付直接人工72萬及製造費用199,200 元，則該公
        司是否以加工為主業、是否有投入加工人力，不無虞慮
        。另原告主張偉合公司為其委外加工唯一廠商，當年度
        支付加工費20,436,979元，惟查其原料收付明細表及直
        接原料耗用明細表，原告係將該加工費列報於進料之中
        ，且當年度合計列報加工費40,976,572元，扣除前述支
        付偉合公司加工費，另列報加工費20,539,593元究為何
        屬，亦有可議，原告原料中已包含加工費，是否另有委
        外加工之必要，依其加工合約及發票開立雖具備形式要
        件，惟其合約之內容係與常情不符，且原告帳載成本亦
        無法與偉合公司申報成本相互勾稽，參酌前揭判例意旨
        ，原告並未提出有利於已之事證以實其說，被告剔除其
        加工費20,436,979元，並無不合。
      3.至原告主張偉合公司縱無加工能力，仍可依複委託承攬
        加工方式如期完成交貨乙節，查本件偉合公司提供材料
        複委託佑鑫公司進行加工（沖床），雖提示偉合公司及
        佑鑫公司開立之統一發票影本、佑鑫公司銷貨帳影本及
        支票影本供核，惟支票支付之金額與銷貨發票金額不符
        ，亦未能提示偉合公司與佑鑫簽訂之加工合約，又銷貨
        廠商（偉合公司）開立之進貨發票數量及單價不明（例
        如：散熱片一批），另佑鑫開立之銷貨發票品名統一記
        載為散熱片，未註明規格，且單價不一（例如：單價介
        於1.5 元至5 元之間，另有記載散熱片一批），無法區
        分個別產品之單位成本，成本仍無法勾稽查核，原告空
        言主張，卻未提出積極證據以實其說，自難謂已盡舉證
        責任，所言殊難採信。
      4.至原告於訴訟中主張已提示重編後各項表冊及及相關帳
        簿憑證，請准予重新核定乙節，依原告主張其於87年度
        取具關係企業偉合公司進項憑證合計20,436,979元，係
        包含加工費590,952 元及進料19,846,027元，惟查，偉
        合公司當年度申報營業稅進項扣抵憑證僅6,794,817 元
        （含正光店舖裝設股份有限公司3,637,867 元及佑鑫公
        司2,875,474 元），顯有異常，經被告所屬中和稽徵所
        函請偉合公司提示帳簿憑證供核，逾期未提示，遂依所
        得稅法第83條規定核定全年所得額1,567,860 元，該公
        司並於88年辦理註銷；另偉合公司之股東與原告完全相
        同，屬關係企業，原告向其進料是否確有交易事實？原
        告並未提出相關進貨明細及資金流程，以實其說，原核
        定並無不合，請續予維持。
　　理  由
一、本件原告起訴時，被告之代表人為許虞哲，嗣於訴訟中先後
    變更為凌忠嫄、陳文宗，茲據該新任代表人分別具狀聲明承
    受訴訟，經核無不合，應予准許。
二、本件原告87年度營利事業所得稅結算申報，原列報營業成本
    為161,647,570 元，經被告查核結果，以其中原告列報支付
    予加工廠偉合公司之加工費20,436,979元，因偉合公司係登
    記買賣業，該公司並無固定資產及人力，顯無加工之能力，
    而原告主張偉合公司以複委託由佑鑫公司加工方式如期完工
    交貨乙節，依其加工合約及發票開立雖具備形式要件，惟其
    合約之內容係與常情不符，且原告帳載成本亦無法與偉合公
    司申報成本相互勾稽，無法認定加工之事實，爰予剔除前開
    加工費20,436,979元之事實，為兩造所不爭，並有原告前開
    結算申報書、被告核定通知書及復查決定書附原處分卷可稽
    ，堪信為真實。
三、原告起訴主張：本案在於原告有無成本費用之支付，與加工
    能力無關，此有進項廠商偉合公司之發票及原告支付款項憑
    證，足證原告確有成本費用之支出，依法應予認列，至原告
    雖有誤將該「成本一物料」誤載於「成本一加工費」項下，
    但與所得稅法第24條第1 項所定應減除成本費用並無二致，
    應僅屬科目之調整，而非剔除。再者，原告亦於訴訟中提示
    重新編製之相關表冊及帳據，並無所謂成本無勾稽之情事，
    被告以偉合公司與原告為關係企業，質疑上開契約之真正，
    並以偉合公司之進項憑證顯有異常，要求原告須補提示該公
    司之進、銷帳冊供核，否則無法勾稽原告所提之成本分析表
    及進銷存，已違反不當連結禁止及禁止過分原則等語。故本
    件之爭執，在於原告與偉合公司間有無委託加工或進貨之事
    實？
四、經查：
    (一)按行政訴訟法第136 條準用民事訴訟法第277 條前段規定
      ：「當事人主張有利於己之事實者，就其事實有舉證之責
      任。」為行政訴訟法第136 條準用民事訴訟法第277 條前
      段所明定，故關於課稅處分之要件事實，如所得計算基礎
      之進項收入，依上開規定，固應由稅捐稽徵機關負舉證責
      任；至有關所得計算基礎之減項，即成本與費用，則應由
      納稅義務人負舉證責任。從而，原告就其列報前開成本支
      出，確有委託偉合公司加工或向該公司進貨之事實，自應
      負舉證責任。
    (二)次按，所得稅法第24條第1 項所稱營利事業之收入總額得
      減除之各項成本及費用若干，並非採法規範認列方式，而
      須依營利事業之帳簿文據資料逐筆支出核實認列之；又所
      謂帳證可勾稽，除形式上應具備法定要求之帳簿記載、內
      部（會計）憑證、外部（會計）憑證及各式分類帳與報表
      外，各項帳載、憑證及分類帳、表間應有合理關連性，且
      前後可以正向或逆向相互勾稽，始足當之。因此，稅捐稽
      徵機關進行調查或復查時，納稅義務人雖提出符合形式要
      件之帳簿、憑據等相關證明資料，但其相關證明資料間若
      無法互相查核勾稽，即無從證明納稅義務人申報之內容為
      真正，均合先敘明。
    (三)查被告剔除原告申報之系爭加工費20,436,979元，原告申
      報時原主張係支付予偉合公司之加工費，並提出加工契約
      書、原物料收付明細表及偉合公司之統一發票為憑（見原
      處分卷第88、92頁、訴願卷第39-77 頁），惟前開契約書
      為私文書，其實質內容之真正，仍須原告為證明；而前開
      原物料收付明細表及發票，亦僅係原告及偉合公司依「稅
      捐稽徵機關管理營利事業會計帳簿憑證辦法」規定，分別
      設置、製作之帳簿、憑證，以符合前揭辦法所定營利事業
      及營業人應保存帳證之最低要求，其實質內容之真正，亦
      須原告為證明，尚難單憑前開私文書，即認原告與偉合公
      司有實際交易之事實，原告主張依前開帳證，即足認其確
      有系爭成本之支出云云，尚不足採。
    (四)復查，觀諸原告提示之加工契約書，僅載明由原告提供材
      料、機器設備、場地等無償供偉合公司使用，並未載明加
      工品名、數量、加工單價及總額等資料，已與常情不合；
      且原告將原料送交受託加工之偉合公司時應取具簽收單，
      紀錄交付原料之數量、簽收人及簽收日期，受託廠商將半
      成品送還原告時，亦應取具加工完成品交貨單（紀錄數量
      、日期及簽收人），加工廠商向原告請款時，則應提示加
      工費請款明細表（紀錄交貨日期、加工品名、數量、加工
      單價及總額），以資證明其相關成本流程，即整個生產流
      程之各個步驟，均須有憑證可稽，其成本始可核實認列，
      惟原告迄今均未能提示任何相關資料供核；而經被告依偉
      合公司當年度營利事業申報資料查核結果（見原處分卷第
      83-85 頁），偉合公司係原告之關係企業（二家公司之股
      東完全相同），該公司87年度取自原告之前開加工費收入
      ，占其全年營業收入91% 以上，惟其當年度列報營業成本
      為21,286,218元，包含直接原料20,376,018元、直接人工
      720,000 元及製造費用199,200 元，則依該公司主要係從
      事加工業務，其列報原料耗用竟達2 千多萬元，且原告給
      付該公司之加工費亦達2 千餘萬元，而偉合公司卻僅支付
      直接人工720,000 元及製造費用199,200 元，顯與一般加
      工業之營運情形不符，則偉合公司是否以加工為主業、是
      否有投入加工人力，實有疑義，故被告依上開事證，以原
      告提示之合約內容與常情不合，且原告帳載成本無法與偉
      合公司申報成本相互勾稽，難認原告有委託偉合公司加工
      之事實，而剔除前開加工費，揆諸前揭說明，並無不合。
    (五)原告於本院前審雖主張偉合公司縱無加工能力，仍可依複
      委託承攬加工方式如期完成交貨，且本院前審至偉合公司
      之下游廠商佑鑫公司履勘時，佑鑫公司之會計杜佳玲亦證
      稱偉合公司係向正光公司進料而委託該公司加工，並提出
      該公司記載發票號碼之銷貨帳為憑（見前審卷第197-204
      頁），及原告於上訴時，再提出佑鑫公司之統一發票12紙
      、偉合公司之支票4 紙為證（見上訴卷第22-27 頁）。惟
      查，依上開證人所述佑鑫公司受偉合公司委託加工情形，
      核與原告原主張及所提示上開加工契約所載，係由原告提
      供原料、機器設備、場地供偉合公司加工等情，已有歧異
      ；且經被告依上述資料查核結果，偉合公司簽發之支票金
      額與佑鑫公司開立之銷貨發票金額並不相符，依該支票所
      載發票日與上開銷貨發票所載日期，亦無法勾稽證明其資
      金流程屬實，復參諸原告於訴願中所提示偉合公司開立予
      原告之系爭進貨發票，均僅略載「散熱片一批」，其數量
      及單價不明（見訴願卷第39-77 頁），而佑鑫開立予偉合
      公司之銷貨發票，品名均統一記載為散熱片，亦未註明規
      格，且單價不一等情（例如：單價介於1.5 元至5 元之間
      ，另有記載散熱片一批等）（見上訴卷第22-25 頁），均
      無法區分個別產品之單位成本，系爭成本仍無法勾稽查核
      ，原告此部分主張，亦無法信為真正。
   (六)原告於本院審理時，雖改稱其於87年度取自偉合公司之進
     項憑證合計20,436,979元，其中19,846,027元係含工含料
     之買賣性質，僅590,952 元係由原告供料之加工費性質，
     因原委託之記帳業者不察，誤將之全列為加工費申報云云
     （見本院卷第56頁），並重編各項表冊及帳簿為證，惟查
     ，偉合公司87年度之營利事業所得稅結算申報，原列報營
     業收入為22,402,203元、營業成本為21,286,218元，然其
     營業稅進項扣抵憑證僅6,794,817 元（含正光店舖裝設股
     份有限公司3,637,867 元及佑鑫公司2,875,474 元），其
     進銷間顯有異常（見原處分卷第83-85 、174-175 頁），
     且經被告所屬中和稽徵所函請提示帳簿憑證供核，偉合公
     司逾期未提示相關帳證以供核證明，嗣經被告依所得稅法
     第83條規定核定該公司全年所得額為1,567,860 元，該公
     司並已於88年辦理註銷在案，亦有上開中和稽徵所89年10
     月2 日北區國稅中和審第89013898號函可稽（見原處分卷
     第158 頁）；復參諸偉合公司之股東翁祖勇、周驥、劉金
     壽、甲○○、許水勝、蕭允水及姜哲勝，與原告公司當年
     度之股東完全相同，核屬關係企業等情（見原處分卷第84
     、24頁），原告所稱向偉合公司進料是否確有交易之事實
     ，實有疑義，原告復未能提出其他可資採信之進貨明細或
     資金流程等證據以為證明，即難信其主張為真實，故揆諸
     前揭舉證責任分配原則，本件事實不明所生之不利益，自
     應歸屬於負舉證責任之原告負擔。
五、綜上所述，原告既無法證明有向偉合公司進貨或委託其加工
    之事實，被告核定剔除其列報支付予該公司之前開加工費20
    ,436,979元，於法並無違誤，訴願決定予以維持，亦無不合
    ，原告仍執前詞，訴請撤銷，為無理由，應予駁回。
據上論結，本件原告之訴為無理由，爰依行政訴訟法第98條第1
項前段，判決如主文。
中　　華　　民　　國　　96　　年　 　9　　月　　5　　 日
                        第二庭審判長法  官　徐瑞晃
                                    法  官　陳金圍
                                    法  官　蕭惠芳
上為正本係照原本作成。
如不服本判決，應於送達後20日內，向本院提出上訴狀並表明上
訴理由，如於本判決宣示後送達前提起上訴者，應於判決送達後
20日內補提上訴理由書（須按他造人數附繕本）。
中　　華　　民　　國　　96　　年　 　9　　月　　5　　 日
          　　　　　　      　　　　書記官  李淑貞
